臺灣高等法院刑事判決　　　　　　　 100年度上易字第1410號
上　訴　人
即　自訴人　詹東岳
　　　　　　曾道隆
共　　　同
自訴代理人　朱俊穎律師
　　　　　　王中平律師
上　訴　人
即　被　告　黃成德
上列上訴人因妨害名譽案件，不服臺灣士林地方法院100年度自
字第2號，中華民國100年5月9日第一審判決，提起上訴，本院判
決如下：
    主  文
上訴駁回。
    理  由
一、按依刑事訴訟法第350條、第361條、第362條、第367條規定
    ，不服地方法院之第一審判決而上訴者，須提出上訴書狀，
    並應敘述具體理由，為上訴必備之程式；其所提出之書狀未
    敘述上訴理由，或僅曾以言詞陳述上訴理由者，均應於上訴
    期間屆滿後20日內補提理由書於第一審法院。第一審法院經
    形式審查，認逾期未補提上訴理由者，應定期間先命補正；
    逾期未補正者，為上訴不合法律上之程式，應以裁定駁回。
    倘已提出上訴理由，但所提非屬具體理由者，則由第二審法
    院以上訴不合法律上之程式，判決駁回。而所謂具體理由，
    必係依據卷內既有訴訟資料或提出新事證，指摘或表明第一
    審判決有何採證認事、用法或量刑等足以影響判決本旨之不
    當或違法，而構成應予撤銷之具體事由，始克當之（例如：
    依憑證據法則具體指出所採證據何以不具證據能力，或依憑
    卷證資料，明確指出所為證據證明力之判斷如何違背經驗、
    論理法則）；倘僅泛言原判決認定事實錯誤、違背法令、量
    刑失之過重或輕縱，而未依上揭意旨指出具體事由，或形式
    上雖已指出具體事由，然該事由縱使屬實，亦不足以認為原
    判決有何不當或違法者（例如：對不具有調查必要性之證據
    ，法院未依聲請調查亦未說明理由，或援用證據不當，但除
    去該證據仍應為同一事實之認定），皆難謂係具體理由，俾
    與第二審上訴制度旨在請求第二審法院撤銷、變更第一審不
    當或違法之判決，以實現個案救濟之立法目的相契合（最高
    法院 97年度台上字第892號、97年度台上字第1402號、98年
    度台上字第2133號、98年度台上字第2158號、98年度台上字
    第2189號、98年度台上字第2204號等判決意旨參照）。又原
    審法院對上訴書狀有無記載理由，為形式上之審查，認有欠
    缺，且未據上訴人自行補正者，固應定期間先命補正。然上
    訴理由是否具體，依96 年7月4日刑事訴訟法第361條修正理
    由三之說明，屬第二審法院審查範圍，不在命補正之列。
二、原審判決上訴人即被告黃成德犯公然侮辱罪，處拘役30日，
    並諭知易科罰金以新台幣1,000元折算1日。被告黃成德不服
    原審判決，提起上訴，其上訴意旨略以：被告雖為養護中心
    負責人，惟於詹駱對跌落1、2樓之樓梯間時，被告未在場，
    且其並非實際照料者，就發生傷亡結果並無因果關係，亦與
    業務過失致死罪構成要件有間，被告於公開審判庭內，關於
    自訴人等對於損害賠償之誇大訴求而出口「見錢眼開」、「
    栽贓嫁禍」等言詞，主觀上並無公然侮辱之犯意。被告客觀
    上雖確有說出上開言詞，然上開語意並非對詹東岳等有何輕
    蔑、謾罵表示之行為，請撤銷原判決改為無罪之諭知云云；
    上訴人即自訴人等亦不服原審判決，提起上訴，上訴意旨略
    以：被告犯後一再否認犯行，從未與自訴人等達成民事和解
    及其態度非佳等情，認原審僅判處被告拘役30日，量刑過輕
    ，請本院對被告從重量刑云云。
三、本件原審審理後，以自訴人等因詹駱對於被告負責之長照中
    心死亡一事，對被告提出民事侵權行為損害賠償，由原審以
    99年度訴字第650號民事案件審理，並經原審判決，有該民
    事判決附卷可稽（見原審自字卷第37頁至第41頁），而被告
    於99年8月2日系爭民事事件言詞辯論庭訊時，說出「栽贓嫁
    禍」、「見錢眼開」等語之事實，亦據被告供陳在卷（見原
    審自字卷第44頁反面），復有自訴代理人提出之案發庭訊錄
    音光碟附卷（見原審自字卷第54頁）可資佐證，而上開庭訊
    錄音光碟，自訴代理人亦製作逐字錄音譯文供被告核對無誤
    等情，有錄音譯文存卷可參（見原審自字卷第50頁至第53頁
    ），認被告確有口出上述言語。原審以所謂侮辱，係指對他
    人為輕蔑表示之行為，祗須侮辱行為足使不特定人或多數人
    得以共見共聞，即行成立，不以侮辱時被害人在場聞見為要
    件；又如係意圖散布於眾而指摘或傳述具體事實，自應成立
    刑法第310條第1項之誹謗罪，倘僅漫罵，並未指有具體事實
    ，仍屬公然侮辱，應依同法第309條第1項論科（司法院院字
    第2179號解釋意旨參照）。觀諸被告於系爭民事事件庭訊時
    所言之內容：「他那個告我們的內容都是東拼西湊、栽贓嫁
    禍，然後前後供詞部分，內容又供詞不一，很顯然就是見錢
    眼開」、「對方就是見錢眼開」等語，足認被告所指「栽贓
    嫁禍」、「見錢眼開」，內心所特定之對象應為提出民事訴
    訟之原告即自訴人詹東岳、詹貴美（於原審審理中死亡，經
    曾道隆合法承受訴訟）無誤，自訴人等雖於系爭民事事件庭
    訊時未在場，依上開司法院解釋，亦無礙被告公然侮辱罪名
    之成立，被告辯稱其上開話語非針對自訴人等所為及自訴人
    等不在場之辯解，均不足取。而被告以「栽贓嫁禍」、「見
    錢眼開」之語詞，指涉自訴人等，依據社會一般通念，有輕
    蔑、嘲諷、鄙視、使人難堪之意涵，已足以貶損自訴人等之
    名譽及社會評價，顯屬侮辱人之言語無訛。另按刑法上所謂
    「公然」，乃足使不特定人或特定多數人得共聞共見之狀態
    為已足，不以實際上已共聞或共見為必要。徵諸本案發生地
    點係在原審民事法庭，乃公開審理之法庭，為特定多數人即
    系爭民事事件之原告、被告、訴訟代理人及不特定人即旁聽
    民眾得進出之場所，是被告當庭出言表示：自訴人等「栽贓
    嫁禍」、「見錢眼開」，足使特定多數人、不特定人得以共
    見共聞，亦堪認係公然之狀態無訛。原審綜合上情，認被告
    所為，係犯刑法第309條第1項之公然侮辱罪。並以被告基於
    公然侮辱單一犯意，在上開時、地，公然出言「栽贓嫁禍」
    、「見錢眼開」以辱罵自訴人等，可認被告係在密近之時地
    為前揭犯行，且各次所侵害之法益相同，行為之獨立性堪認
    薄弱，認被告本件所為屬接續犯，並判處被告黃成德拘役30
    日，並諭知易科罰金之折算標準。本院經審，原審法院已詳
    敘所憑證據與認定之理由，從形式上觀察並無任何憑空推論
    之情事，所為論斷，亦與經驗法則、論理法則，均屬無違。
四、關於被告否認犯罪所為之前開辯解，原判決已於理由內詳予
    指駁說明，被告仍執陳詞提起上訴，並未依據卷內既有訴訟
    資料或提出新事證，具體指摘或表明第一審判決有何足以影
    響判決本旨之不當或違法，而構成應予撤銷之具體事由，依
    首開說明，難謂已敘明具體理由。另刑之量定，為求個案裁
    判之妥當性，法律賦予法院裁量之權。量刑輕重，屬為裁判
    之法院得依職權自由裁量之事項，苟其量刑已以行為人之責
    任為基礎，並斟酌刑法第57條各款所列情狀，在法定刑度內
    ，酌量科刑，如無偏執一端，致明顯失出失入情形，上級審
    法院即不得單就量刑部分遽指為不當或違法。原判決關於科
    刑之部分，已依刑法第57條審酌被告不思以理性解決系爭民
    事事件，竟於法院庭訊時，以貶抑名譽、人格及社會評價之
    言詞，公然侮辱自訴人等，且迄未與自訴人等達成和解，及
    其品行、智識程度、生活狀況等一切情狀而為量刑之準據，
    經核並無量刑輕重相差懸殊等裁量權濫用之情形。自訴人等
    上訴意旨求為從重量刑云云，係對原判決就刑之量定已詳予
    說明審酌之事項，再為爭執，顯非依據卷內訴訟資料，具體
    指摘判決於認定事實、適用法律或量刑等項有何不當或違法
    之處，而難認係上訴之具體理由。綜上所述，上訴人等本件
    上訴，均不合法律上之程式，應由本院不經言詞辯論，均逕
    予駁回。
據上論斷，依刑事訴訟法第367條前段、第372條，判決如主文。
中    華    民    國   100    年    6     月    29    日
                  刑事第二十庭      審判長法  官  周盈文
                                          法  官  林海祥
                                          法  官  詹駿鴻
以上正本證明與原本無異。
不得上訴。
                                          書記官  梁淑時
中    華    民    國   100    年    6     月    30    日